臺灣高等法院高雄分院刑事判決　　　　 99年度上易字第933號
上　訴　人　臺灣高雄地方法院檢察署檢察官
被　　　告　李英雄
選任辯護人　游文華律師
上列上訴人因被告詐欺案件，不服臺灣高雄地方法院98年度易字
第1508號中華民國99年5 月31日第一審判決（起訴案號：臺灣高
雄地方法院檢察署98年度偵字第30473 號，併案案號：同署99年
度偵字第8031號），提起上訴，本院判決如下：
    主  文
原判決撤銷。
李英雄幫助犯詐欺取財罪，累犯，處有期徒刑肆月，如易科罰金
，以新臺幣壹仟元折算壹日。
    事  實
一、李英雄曾因違反著作權法案件，經臺灣高雄地方法院以民國
    95年度簡上字第944 號刑事判決處有期徒刑4 月確定在案，
    並於96年4 月19日易科罰金執行完畢。詎仍不知悔改，明知
    國內社會上層出不窮之詐騙集團或不法份子為掩飾其不法行
    徑，隱匿其不法所得，避免執法人員之追究及處罰，常蒐購
    並使用他人帳戶進行存提款與轉帳等行為，在客觀上可以預
    見一般取得他人帳戶使用之行徑，常與行財產犯罪所需有密
    切關聯，竟以縱有人持其存款帳戶作為詐騙之犯罪工具，亦
    不違其本意之幫助詐欺取財犯意，於民國98年8 月19日7 時
    許，在高雄縣鳳山市○○路、新富路交岔口之「7-11」便利
    商店前，將其於93年間向中國信託商業銀行股份有限公司（
    以下簡稱中信銀行）鳳山分行所申辦之帳號000000000000號
    帳戶及臺灣銀行、彰化銀行帳戶等3 個帳戶之存摺、提款卡
    、密碼等物（下稱帳戶資料），以新臺幣（下同）11,000元
    之代價，提供予詐欺集團成員年籍姓名不詳自稱「吳先生」
    之成年男子（下稱「吳先生」）使用；而該詐騙集團在取得
    上開帳戶資料後，即基於共同意圖為自己不法所有之犯意聯
    絡，先後為下列詐欺取財行為：
  (一)不詳姓名之詐騙集團成員於98年8 月19日20時15分許，以MS
    N 聊天之方式，向陳柏宇佯稱同意援交云云，致陳柏宇陷於
    錯誤，依指示於同日20時45分許、23時4 分許及翌（20）日
    0 時43分許，在臺北縣蘆洲市○○○路211 號中信商銀以自
    動櫃員機分別提領4,00 0元、5,000 元及10,000元，共計19
    ,000元，再於98年8 月19日20時50分許、23時9 分許及98年
    8 月20日0 時48分許，先後全數存入李英雄上開中信銀行鳳
    山分行帳戶。
  (二)不詳姓名之詐騙集團成員於98年8 月19日20時30分許，佯稱
    係三民書局客服人員，打電話予邱詩婷，誆稱邱詩婷於網路
    購買書籍之價金，因服務人員誤設為分期付款，須取消分期
    ，另匯款至銀行帳戶云云，致邱詩婷陷於錯誤，於同日前往
    臺北縣新莊市○○路320 號中信銀行自動櫃員機提領52,000
    元，存入李英雄上開中信商銀鳳山分行帳戶，並請其母前往
    臺北縣新莊市○○路之兆豐國際商業銀行（下稱兆豐銀行）
    自動櫃員機匯款19,316元至李英雄上開帳戶。
    嗣陳柏宇、邱詩婷發覺受騙，於98年8 月20日報警處理，始
    查獲上情。
二、案經臺北縣政府警察局蘆洲分局、高雄縣政府警察局刑警大
    隊分別移送臺灣高雄地方法院檢察署檢察官偵查起訴暨聲請
    併案審理。
    理  由
一、按被告以外之人於審判外之陳述，雖不符刑事訴訟法第159
    條之1 至之4 之規定，然經當事人於審判程序同意作為證據
    ，法院審酌該言詞陳述或書面陳述作成時之情況，認為適當
    者，亦得為證據。又當事人、代理人或辯護人於法院調查證
    據時，知有第159 條第1 項不得為證據之情形，而未於言詞
    辯論終結前聲明異議者，視為有前項之同意，同法第159 條
    之5 亦有明文。查本案所引用之證據資料（詳後引證據），
    其中各項言詞或書面傳聞證據部分，縱無刑事訴訟法第159
    條之1 至第159 條之4 或其他規定之傳聞證據例外情形，亦
    業經本院審理時予以提示並告以要旨，且各經檢察官、被告
    表示意見，當事人已知上述證據乃屬傳聞證據，而未於言詞
    辯論終結前對該等證據聲明異議，依上開規定，已擬制同意
    其有證據能力，且本院審酌該等傳聞證據作成時之狀況，並
    無不宜作為證據之情形，均應認於本案有證據能力。
二、訊據被告李英雄固坦承有於上開時地，將其所有之銀行帳戶
    資料交予「吳先生」乙節，惟矢口否認有何幫助詐欺取財犯
    行，辯稱：我因為缺錢，於98年8 月18日見報紙廣告欄登載
    借貸廣告，撥打該廣告所載之門號0000000000號與「吳先生
    」聯繫後，「吳先生」要求我以銀行帳戶資料作為借貸擔保
    ，所以，我於98年8 月19日早上與「吳先生」見面，由我提
    供上揭3 個帳戶資料給「吳先生」作為擔保借貸12,000元，
    扣除第1 期利息1,000 元，「吳先生」交給我11,000元等語
    。經查：
  (一)告訴人陳柏宇、邱詩婷分別於上開時、地，因受詐騙集團成
    員行騙而陷於錯誤，各依照指示將上揭款項匯至被告所有之
    上開中信銀行鳳山分行帳戶之事實，為被告所不爭執，並經
    證人即告訴人陳柏宇、邱詩婷於警詢中指訴明確（見警卷第
    8 至10、22、23頁），並有中信銀行98年9 月3 日中信銀字
    第09822271210670號函附被告之上開中信銀行鳳山分行帳戶
    歷史交易查詢資料1 份、中信銀行客戶交易明細表5 紙、兆
    豐銀行ATM 交易明細表1 紙等附卷可稽（見警卷第17、27頁
    、偵一卷第67至70頁），是告訴人陳柏宇、邱詩婷上揭遭人
    詐欺取財之事實，已堪認定。
  (二)被告所辯依廣告聯繫，交付帳戶資料上情，業據其提出98年
    8 月18日自由時報廣告為證，其上有3 則廣告，分別載明：
    1 、「救急中心，（非錢莊），免押證件，可分期付款，額
    度2 ～10萬，每萬元月息50元，純愛心幫忙，0000000000，
    劉小姐」；2 、「小額借款，1 ～3 萬，雙證件可，息低保
    密，0000-000000 」；3 、「1 ～20萬，小額借貸，保證借
    ，0000000000」等情（見原審卷第11頁）。而被告於同日以
    其持有門號0000000000號之行動電話分別於98年8 月18日19
    時1 分3 秒至19時1 分49秒、98年8 月18日19時2 分25秒至
    19 時3分24秒，撥打至門號0000000000、0000000000號後，
    再於同日19時4 分18秒至19時9 分3 秒、98年8 月19日7 時
    23 分45 秒至7 時24分44秒、同日7 時27分51秒至7 時28分
    1 秒，陸續與門號0000000000號（下稱「吳先生」門號）有
    所聯繫之後，即未再撥打至門號0000000000、0000000000號
    乙節，有門號0000000000號之通聯紀錄1 份附卷可參（見原
    審卷第13頁），堪信為真正。又被告供稱：我於98年8 月19
    日早上將本件帳戶資料交予「吳先生」等語，而細繹上揭卷
    附之門號0000000000號之通聯紀錄，被告於98年8 月19日早
    上與「吳先生」門號確有聯繫之紀錄（見原審卷第13頁），
    且本件告訴人陳伯宇、邱詩婷遭詐騙後，係於98年8 月19日
    晚間起陸續將上揭款項匯入被告上揭中信銀行鳳山分行帳戶
    內，已如前述，是被告與「吳先生」聯繫、交付本件帳戶資
    料、及詐欺集團冒用本件帳戶資料之時點，互核均甚為一致
    ，堪認詐欺集團取得本件帳戶資料，與被告撥打上揭報紙刊
    登之廣告所載門號，確有關連。被告所供：我經由報紙分類
    廣告打電話與「吳先生」聯繫後，將本件帳戶資料交予「吳
    先生」云云，尚非無據。
  (三)被告雖辯稱其以借款之名義，自「吳先生」處取得現款11,0
    00元，並因而將其所有帳戶資料交予「吳先生」持有，而上
    揭3 個帳戶資料給「吳先生」，是作為借貸12,000元之擔保
    云云。惟按諸常情，一般金融機構貸款、私人借貸或地下錢
    莊借款，通常債權人會要求借款人提供個人身分證件、財力
    證明或簽發本票、借據為憑，貸款金額較高時，復要求提供
    保證人或設定抵押權，以確保債權獲得清償，未曾聽聞有以
    金融帳戶作為債權擔保之事。再者，被告倘若確實須以帳戶
    作為擔保，其提供一個帳戶作為擔保即為已足，無需一次提
    供3 個帳戶之必要，更無一併提供提款密碼之理。況且，假
    設被告辯其提供上開帳戶資料係供作借款之擔保云云屬實，
    則被告所提供之帳戶內至少應有12,000元以上之存款，始足
    以供其向「吳先生」借款之擔保。而被告之中信銀行鳳山分
    行帳戶於98年8 月19日存款餘額僅1,380 元，有該帳戶歷史
    交易查詢表在卷可參，該餘額顯然不足以擔保被告所稱之12
    ,000元債務。又設若被告上開帳戶有足以擔保12,000元債務
    之存款，被告自無向「吳先生」借款之必要。故被告所辯上
    情，核與常理不符，非無疑問。準此，被告因交付上開帳戶
    資料予「吳先生」，「吳先生」則交付11,000元予被告，該
    款項究竟為借款？抑或係提供帳戶之對價？即有可疑之處。
  (四)被告於警詢及偵查時均供述：我將3 本存摺、提款卡及密碼
    交給「吳先生」，由他拿到便利商店內之提款機操作，確定
    我的提款卡可以使用等語明確，其於原審法院準備程序亦供
    陳：我將3 個帳戶的存摺、提款卡及密碼交給「吳先生」等
    語甚明。嗣被告於原審及本院審理中改稱：我沒有提供密碼
    ，因為「吳先生」說提款卡要測試，可能是我測試時按密碼
    鍵，「吳先生」有看到云云，應屬事後卸責之詞。況且，衡
    諸常情，若非被告刻意告知或出示密碼，「吳先生」實無可
    能在被告不小心之情形下得知被告前開3 個帳戶密碼。故被
    告確有交付提款卡密碼予「吳先生」，應可認定。被告所辯
    其無交付密碼予「吳先生」云云，不足採信。
  (五)本院綜合上情，認為被告所辯其交付上揭3 個帳戶資料給「
    吳先生」係作為12,000元借款之擔保云云，並無可信。參酌
    「吳先生」交付12,000元予毫不相識之被告，其竟未握有被
    告之身分證件或被告簽發之本票、借據等債權憑證，顯然與
    常情有違。故被告與「吳先生」間之交易，與一般民間借貸
    之情形不同，難認係借貸關係。本院依被告交付「吳先生」
    上揭3 個帳戶資料給「吳先生」，「吳先生」則交付被告
    11,000元之行為態樣判斷，該3 個帳戶與11,000元之間應具
    有對價關係，被告係販售上揭3 個帳戶資料予「吳先生」，
    應可確定。至於被告所辯「吳先生」預扣1,000 元現款云云
    ，縱令屬實，亦不影響前開事實之認定。
  (六)按金融帳戶為個人理財之工具，申請開設金融帳戶並無任何
    特殊之限制，一般民眾皆能自由申請開戶，並得同時在不同
    金融機構申請數個存款帳戶使用，此為公眾所週知之事實，
    被告亦自承其曾親自申辦7 家金融帳戶使用等語。而依一般
    人之社會生活經驗，倘係合法收入，本可自行向金融行庫或
    郵局開立帳戶使用，而無向他人借用帳戶之必要。若有人不
    以自己名義申請帳戶使用，反而向非親非故之人索取金融機
    構帳戶使用，衡情應足以懷疑收取帳戶之人係以借用之帳戶
    作為掩飾或隱匿犯罪所得錢財之用，具有不法用途。且依被
    告大學畢業，當時29歲之智識能力，對此應能判斷，猶貿然
    將重要且專屬個人之金融帳戶存摺、金融卡及密碼交予「吳
    先生」使用，顯有容任「吳先生」利用其帳戶作為詐欺取財
    犯罪工具發生之意，即有幫助他人詐欺取財之不確定故意甚
    明。
  (七)至於證人即被告之弟李英煌於原審證稱：98年8 月26日凌晨
    兩點多，被告打電話向我說收到中信銀行寄來之警示帳戶通
    知，被告聯繫中信銀行後，中信銀行要被告向警局詢問，被
    告說因拿提款卡跟帳戶去借錢，才會被列為警示帳戶，所以
    其就去被告那邊，一起去新甲派出所詢問該如何做，派出所
    值班員警就跟我們表示已列為警示帳戶部分必須到刑事組的
    反詐欺專組詢問，我們回去後，當天早上8 點多，我們就前
    往去高雄縣刑大反詐騙小組那邊詢問，員警表示被告已經算
    是嫌疑犯，不接受備案，要等法院通知等語（見原審卷第88
    頁）。而證人即高雄縣政府警察局鳳山分局新甲派出所於98
    年8 月26日之值班員警蔣顯寧於原審審理時證述：我雖無印
    象被告於當日前來報案，但被告有可能係向其他值班員警報
    案，且如果民眾係報案警示帳戶之情形，我們會叫民眾去刑
    警隊專責單位說明等語（見原審卷第86頁）。又被告於98年
    8 月26日由警局返家後，隨即向其弟李英煌借錢，並撥打「
    吳先生」之門號，表示要還錢取回帳戶資料，其弟李英煌即
    至金融機構領款13,000元，扣除生活費用1,000 元後，將其
    餘12,000元交予被告之事實，亦經證人即被告之弟李英煌於
    原審審理時證述明確（見原審卷第88頁、第89頁），另有上
    揭有門號0000000000號之通聯紀錄、李英煌之臺灣土地銀行
    存摺各1 份附卷可考（見原審卷第15頁；98年度審易字第29
    72號卷第28頁）。以上各情，雖均屬實，惟被告上開舉動應
    係事發後為圖卸責之補救措施，此與判斷被告於交付帳戶資
    料予「吳先生」時是否具有幫助詐欺取財之不確定故意無關
    ，此部分不能作為有利於被告之認定。
  (八)綜上所述，被告所辯，均係飾卸之詞，一無可採。本件事證
    明確，被告犯行洵堪認定。
三、核被告所為，係犯刑法第30條第1 項、第339 條第1 項之幫
    助詐欺取財罪。查被告曾因違反著作權法案件，經臺灣高雄
    地方法院以民國95年度簡上字第944 號刑事判決處有期徒刑
    4 月確定在案，並於96年4 月19日易科罰金執行完畢，有臺
    灣高等法院被告前案紀錄表附卷可稽。被告受徒刑之執行完
    畢後，五年以內故意再犯本件有期徒刑以上之罪者，為累犯
    ，應依法加重其刑。又被告對詐欺正犯提供帳戶資以助力，
    但並未參與詐欺犯罪行為之實行，應屬幫助他人實行犯罪行
    為，為幫助犯，應依刑法第30條第2 項規定減輕其刑，並先
    加後減之。檢察官聲請併案審理部分( 即臺灣高雄地方法院
    檢察署99年度偵字第8031號) ，與起訴部分之事實相同，本
    院自得併予審理。
四、被告犯罪事證明確，原審法院未查，遽為無罪之諭知，自有
    未當。檢察官上訴意旨執此指摘原判決不當，為有理由，應
    由本院撤銷原判決，另為有罪之諭知。爰審酌被告為大學畢
    業之知識份子，為牟私利而將金融機構帳戶交予不詳之詐騙
    集團供作人頭帳戶使用，助長詐騙集團歪風，亦使檢警單位
    查緝困難，被害人則求償無門，影響社會治安，被告犯後飾
    詞卸責，態度欠佳，惟念及被害人損失非鉅，犯罪情節尚非
    重大等一切情狀，量處如主文第2 項所示之刑並諭知易科罰
    金之折算標準，以資警惕。
據上論結，應依刑事訴訟法第369 條第1 項前段、第364 條、第
299 條第1 項前段，刑法第339 條第1 項、第47條第1 項、第30
條第2 項、第41條第1 項前段，刑法施行法第1 條之1 ，判決如
主文。
本案經檢察官高碧霞到庭執行職務。
中    華    民    國  100     年    3     月    17    日
                  刑事第九庭    審判長法  官    莊秋桃
                                      法  官    田平安
                                      法  官    范惠瑩
以上正本證明與原本無異。
不得上訴。
中    華    民    國  100     年    3     月    17    日
                                      書記官    戴育婷
附錄本判決論罪科刑法條：
刑法第339條
意圖為自己或第三人不法之所有，以詐術使人將本人或第三人之
物交付者，處 5 年以下有期徒刑、拘役或科或併科 1 千元以下
罰金。
以前項方法得財產上不法之利益或使第三人得之者，亦同。
前二項之未遂犯罰之。